臺灣高雄地方法院刑事判決　　　　　　　　　　　　　九十三年度易字第二二七號
　　公　訴　人　臺灣高雄地方法院檢察署檢察官
　　被　　　告　丙○○
右列被告等因常業詐欺案件，經檢察官聲請以簡易判決處刑（九十二年度偵字第二二
四四八號），本院認不宜簡易判決處刑，改依通常程序判決如左：
    主  文
丙○○共同以犯意圖為自己不法之所有，以詐術使人將本人之物交付之罪為常業，處
有期徒刑壹年貳月。偽造收據上偽造之「甲○○」署押壹枚沒收。
    事  實
一、丙○○前於民國九十二年間某日，經由報紙廣告得知某名稱不詳之公司欲應徵司
    機而前往應徵，遭致詐騙，得知並無該公司存在，該報紙廣告所載內容亦屬不實
    ，竟進而於九十二年十月十八日起，與真實姓名年籍不詳自稱「陳經理」、「高
    經理」、「錢主任」、綽號「阿國」、「阿羅」等成年人士（下稱陳經理等人）
    共同基於意圖為自己不法之所有，以詐欺取財為常業之犯意聯絡，共組詐欺集團
    ，並均恃此為生，而以之為常業。渠等先由陳經理等人於報紙上刊登應徵司機或
    保全人員之廣告，俟有意應徵者依報紙所載之電話號碼與渠等聯絡，並依約定時
    間前往約定地點後，再由丙○○出面接洽，向前來應徵者佯稱應先繳納押金，告
    知應徵者可將所有之自用小客車典當借款用以繳納押金，致使應徵者陷於錯誤，
    而於丙○○陪同之下，前往典舖將所有之自用小客車典當借款，並將款項交予丙○○，丙○○於取得詐得之款項後，則趁機將詐得之款項攜離而逃逸，再將詐騙
    所得之款項匯至陳經理等人所指定由真實姓名年籍不詳成年人士於郵局或中國信
    託商業銀行所開立、帳號不詳之帳戶內，丙○○則可從中抽取一成之款項做為報
    酬。適有丁○○於九十二年十月二十一日十二時三十分許，在報紙上見到應徵司
    機之廣告，而依報紙所載之電話號碼與之前揭綽號「阿羅」之成年人士聯絡，前
    揭綽號「阿羅」之成年男子於電話中佯稱其為「陳經理」，並告以公司車庫遭人
    破壞，央請丁○○前往高雄市○○路與民族路口等候該公司之專員，丁○○依約
    前往後，丙○○乃向丁○○佯稱其係公司專員「甲○○」，應徵司機應先繳納押
    金，可將丁○○所駕駛車號七Ｍ─九七七二號自用小客車典當所借之款項繳納，
    致丁○○不疑有他，而與丙○○同至高雄市苓雅區○○○路十一號「高大當舖」
    將前揭自用小客車典當予「高大當舖」，丁○○將前揭自用小客車典當而借得十
    二萬元以後，丙○○即帶同丁○○搭乘計程車前往高雄市苓雅區○○○路一號「
    金典酒店」佯稱欲接待客戶並待公司指派車輛前來讓丁○○駕駛，丁○○乃於上
    開「金典酒店」樓下，將典當所借之款項十二萬元交予自稱「甲○○」之丙○○
    ，丙○○則交予其於帶同丁○○搭乘計程車前往上開「金典酒店」之際，在計程
    車上所偽造「甲○○」制作之收據一紙（該收據所載之金額誤載為十五萬元），
    交予丁○○，以示「甲○○」業已收受丁○○交付之押金，而持以行使，足以生
    損害於「甲○○」，嗣丙○○於取得丁○○交付之現金，即向丁○○佯稱欲至金
    典酒店接待客戶，而趁機逃逸，嗣丁○○於該處等候多時均無人與之聯絡，始知
    受騙。又有乙○○於九十二年十月三十日，在報紙上見到應徵保全司機之廣告，
    而依報紙上所載之電話號碼與前開自稱「錢主任」之成年人士聯絡，前開自稱「
    錢主任」之成年人士先於電話中要求乙○○前往臺中總公司面試，後又改稱應徵
    人員過多，要求乙○○前往高雄總公司面試，九十二年十月三十一日十三時十分
    許，乙○○到達高雄市以後，撥打電話與前開自稱「錢主任」之成年人士聯絡後
    ，丙○○即前往約定地點，與乙○○接洽，並佯稱其係「彭組長」，乙○○乃將
    國民身分證、健保卡交予丙○○核對，並將履歷表交予丙○○，前開自稱「錢主
    任」之成年人士又以電話與乙○○聯絡，要求乙○○給付三萬元之保證金，並稱
    可以現金、以信用卡預借現金或以汽車質押借款之方式給付，嗣因乙○○聞見前
    開自稱「錢主任」之成年人士要求其以信用卡預借現金，懷疑受騙，不再應徵，
    而未得逞。迨於九十二年十一月三日十五時許，丙○○再度依前揭「陳經理」等
    人之指示，前往高雄市○○路與民族路口，與真實姓名年籍不詳自稱廖家豪之成
    年男子接洽，帶同該自稱廖家豪之成年男子前往上開「高大當舖」典當車輛之際
    ，為前往上開「高大當舖」清償債務，以便取回前揭自用小客車之丁○○發現，
    報警處理，為警查獲，並於丙○○所駕駛車號ＴＤ─九五二二號自用小客車內扣
    得乙○○之覆歷表一份。
二、案經高雄政府警察局苓雅分局報請臺灣高雄地方法院檢察署檢察官偵查後，聲請
    簡易判決處刑，本院認不宜簡易判決處刑，改依通常程序審判。
    理  由
一、訊據被告丙○○坦承於右揭時地佯稱其係「甲○○」與丁○○接洽，陪同丁○○
    前往上開「高大當舖」將丁○○所有之自用小客車典當借款，並於向丁○○收取
    上開款項後隨即離去，及與乙○○接洽之事實，惟矢口否認有何常業詐欺犯行，
    辯稱：因伊先前應徵司機時，曾經交付保證金予陳經理等人，陳經理等人以電話
    告以將退還保證金予伊，央請伊前往收取丁○○之保證金，扣除伊原先交付之保
    證金後，將其餘款項匯予陳經理等人，伊僅欲取回先前交付之保證金，並未與陳
    經理等人共同詐欺，而乙○○部分，亦係應陳經理等人之要求，前往收取保證金
    ，並與乙○○核對資料，乙○○均係與錢主任交談云云。經查：
    (一)被告於右揭時日起，與前揭「陳經理」等人共組詐欺集團，渠等先由陳經理等
      人於報紙上刊登應徵司機或全人員之廣告，俟有意應徵者依報紙所載之電話號
      碼與渠等聯絡，並依約定時間前往約定地點後，再由丙○○出面接洽，向前來
      應徵者佯稱應先繳納押金，告知應徵者可將所有之自用小客車典當借款用以繳
      納押金，致使應徵者陷於錯誤，而於丙○○陪同之下，前往典舖將所有之自用
      小客車典當借款，並將款項交予丙○○，丙○○於取得詐得之款項後，則趁機
      將詐得之款項攜離而逃逸，再將詐騙所得之款項匯至陳經理等人所指定由真實
      姓名年籍不詳之成年人士於郵局或中國信託商業銀行所開立、帳號不詳之帳戶
      內，丙○○則可從中抽取一成之款項做為報酬。嗣被告並於前揭時地，以前述
      之方式，對於丁○○施用詐術，致丁○○陷於錯誤而交付上開款項之事實，業
      據被告於警詢及偵查中中供承不諱（參見警卷第二頁、偵查卷第五、六頁），
      核與證人丁○○於警詢、偵查時指訴之情節相符（參見警卷、偵查卷第十四、
      十五頁），復有收據一紙在卷可資佐證。
    (二)被告另於上開時地，與前揭「陳經理」等人以前述方式，對於乙○○施用詐術
      ，致乙○○陷於錯誤，而於約定之時地向丙○○應徵，並將國民身分證、健保
      卡交予丙○○核對，復將履歷表交予丙○○，前開「錢主任」之成年人士又以
      電話與乙○○聯絡，要求乙○○給付三萬元之保證金，並稱可以現金、以信用
      卡預借現金或以汽車質押借款之方式給付，嗣因乙○○聞見前開「錢主任」之
      成年人士要求其以信用卡預借現金，懷疑受騙，不再應徵，而未受騙等情，亦
      據證人乙○○於警詢、本院審判時指證歷歷（參見警卷第七、八頁、本院九十
      三年五月二十一日審判筆錄），並有扣案之履歷表一份在卷足據（參見警卷第
      十二頁）。按刑法第三百三十九條第一項之詐欺取財罪，以意圖為自己或第三
      人不法所有，以詐術使人將本人或第三人之物交付為質要件，如已施用詐術，
      應認業已著手詐欺取財之犯行，縱令被害人並未陷於錯誤而為財物之交付，亦
      應成立詐欺取財未遂罪（臺灣高等法院八十九年度上訴字第四四一一號判決、
      臺灣高等法院臺中分院九十二年度上訴字第六八四號判決意旨參照）。本件被
      告與前揭「陳經理」等人既已對於被害人乙○○應施用詐術，雖被害人並未陷
      於錯誤而為財物之交付，仍不影響詐欺取財未遂罪責之成立。
    (三)按刑法上所謂常業犯，指反覆以同種類行為為目的之社會活動之職業性犯罪而
      言，至於犯罪所得之多寡，是否恃此犯罪為唯一之謀生職業，則非所問，縱令
      兼有其他職業，仍無礙於該常業犯罪之成立，最高法院著有八十五年度台上字
      第五一○號判例可供參照，亦即刑法上之常業犯並不以行為人無其他職業為要
      件，只要行為人有反覆從事某種行為，並以該項行為之所得供作日常生活給養
      所須，有此主觀之意思，暨客觀之事實表現即為已足，且與其營業時間之長短
      無關。次按，共同正犯間，非僅就其自己實施之行為負其責任，並在犯意聯絡
      之範圍內，對於他共同正犯所實施之行為，亦應共同負責；共同實施犯罪行為
      之人，在合同意思範圍以內，各自分擔犯罪行為之一部，相互利用他人之行為
      ，以達其犯罪之目的者，即應對於全部所發生之結果，共同負責（最高法院三
      十二年上字第一九○五號判例、九十年度臺上字第五三五三號判決意旨參照）
      。本件被告雖非參與整個犯罪行為之全部過程而係僅參與其中部分之行為，惟
      其自加入犯罪集團之時起，既與前揭自稱陳經理等人間有犯意聯絡及行為分擔
      ，自應就全部之犯罪行為負共同正犯之責任。又被告與前揭自稱陳經理等人之
      犯罪集團，成員多人，彼此分工合作，具有相當之組織規模，且以在報紙上刊
      登廣告之方式，藉以對於不特定之社會大眾施用詐騙，顯係反覆以同種類行為
      為目的之社會活動之職業性犯罪，且被告於右揭時日並無工作，業據被告於本
      院準備程序及審判時供承在卷（參見本院九十三年四月二十二日準備程序筆錄
      、九十三年五月二十一日審判筆錄），其參與「陳經理」等人之詐欺犯罪集團
      ，可從詐得之款項中抽取一成做為報酬，迭據被告於警詢、偵查及本院審判時
      供認屬實（參見警卷第二頁、偵查卷第六頁、本院九十三年四月二十二日準備
      程序筆錄、九十三年五月二十一日審判筆錄），應已恃詐欺所得維生無疑。被
      告與前揭「陳經理」等人顯然均係基於常業詐欺取財之犯意為之，且均已恃詐
      欺取財所得維生甚明。
    (四)被告於右揭時地依前揭綽號「阿羅」之成年人士之指示，偽造「甲○○」制作
      之收據一紙，交予丁○○，以示「甲○○」業已收受丁○○交付之押金，而持
      以行使之事實，業據被告於本院審判時供認屬實（參見本院九十三年五月二十
      一日審判筆錄），核與丁○○於警詢、偵查中指訴之情節相符（參見警卷第五
      頁、偵查卷第十四、十五頁），並有上開收據一紙附卷可稽（參見警卷第六頁
      ），足認被告與前揭「陳經理」等人確有於右揭時地共同行使偽造私文書之犯
      行無疑。另被告雖於本院審判時供承前揭綽號「陳經理」等人曾交予貼有其個
      人照片之「甲○○」駕駛執照一枚，然此除據被告之自白外，並無其他證據足
      資認定被告前開自白之內容確與事實相符，自難僅憑被告前開自白，遽認被告
      亦涉有偽造或變造特種文書之犯行，敘此敘明。
    (五)綜上所陳，被告上開辯解，無非事後避重就輕之詞，不足採信。本件事證明確
      ，被告犯行應堪認定。
二、核被告所為，係犯刑法第二百十六條、第二百十條之行使偽造私文書罪及同法第
    三百四十條常業詐欺取財罪。公訴意旨認被告前揭詐欺犯行，係犯同法第三百三
    十九條之罪，尚有未洽，惟其基本事實同一，本院自應予以審理，並變更其起訴
    法條。被告與前揭真實姓名年籍不詳之「張經理」等人間就前揭常業詐欺取財及
    行使偽造私文書之犯行，有犯意聯絡與行為分擔，為共同正犯。被告於前開收據
    上，偽造「甲○○」署押之行為，為偽造私文書之階段行為，為偽造私文書之行
    為所吸收，不另論罪；又其偽造私文書後復持以行使，偽造私文書之低度行為，
    應為行使之高度行為所吸收，亦不另論罪。被告行使偽造私文書之目的在取信被
    害人丁○○，係以行使偽造私文書為常業詐欺取財之方法，所犯常業詐欺取財罪
    與行使偽造私文書罪間，有方法結果之牽連關係，為牽連犯，應依刑法第五十五
    條之規定從一重論以常業詐欺取財罪。公訴人雖僅就被告詐欺被害人丁○○之犯
    行提起公訴，然檢察官就犯罪事實一部起訴者，其效力及於全部，本件被告詐欺
    被害人乙○○部分及行使偽造私文書部分之犯罪事實，與前揭論罪科罰之詐欺被
    害人丁○○部分，分別具有實質上一罪及牽連犯之關係，本院自應就屬於實質上
    一罪及裁判上一罪之被告詐欺被害人乙○○部分及行使偽造私文書部分一併加以
    裁判，附此敘明。爰審酌被告正值壯年，不知循正當途徑謀生，竟意圖不勞而獲
    ，以此詐騙之方式牟利維生，惡性非輕，犯罪後未與被害人丁○○和解，亦未坦
    承全部犯行，態度尚非良好等一切情狀，量處如主文所示之刑。上開收據一紙上
    偽造之「甲○○」署押一枚，為偽造之署押，不問屬於犯人與否，均應依刑法第
    二百十九條之規定，宣告沒收之。扣案之履歷表一紙（參見警卷第十二頁），並
    非供犯罪所用或因犯罪所得之物，僅具證據性質，無從宣告沒收，併此敘明。
據上論斷，應依刑事訴訟法第四百五十二條、二百九十九條第一項前段、第三百條，
刑法第二十八條、第三百四十條、第二百十條、第二百十六條、第五十五條、第二百
十九條，判決如主文。
本案經檢察官戊○○到庭執行職務。
中      華      民      國      九十三  年    五    月    三十一    日
                                臺灣高雄地方法院刑事第十五庭
                                    審判長法  官    張維君
                                          法  官    洪珮婷
                                          法  官    伍逸康
右正本證明與原本無異。
如不服本判決，應於判決送達後十日內，向本院提出上訴狀。
                                          書記官    吳月華
中      華      民      國      九十三      年    五    月    三十一    日
附錄本判決論罪之法條：
刑法第三百四十條、第二百十條、第二百十六條
